ACORDAO-COMPLETO-2427400

ACÓRDÃO 2551/2020 ATA 36/2020 - PLENÁRIO

VISTOS, relatados e discutidos estes autos de auditoria realizada no âmbito do Fiscobras-2020, por força do Acórdão 1010/2020-TCU-Plenário, sobre o Ministério do Desenvolvimento Regional (MDR) e a Companhia Pernambucana de Saneamento (Compesa) com o intuito de suprir lacunas de informações e esclarecer dúvidas sobre os atos praticados na formulação do 7º Termo Aditivo ao Contrato CT.OS. 13.6.302 em prol dos serviços de engenharia consultiva para o gerenciamento, fiscalização, assessoria técnica e elaboração dos programas ambientais das obras de implantação do sistema adutor do Agreste Pernambucano (Adutora do Agreste) ;
		ACORDAM os ministros do Tribunal de Contas da União, reunidos em Sessão do Plenário, diante das razões expostas pelo Relator, em:
	9.1. promover por intermédio da unidade técnica, nos termos do art. 250, V, do RITCU, a oitiva da Companhia Pernambucana de Saneamento (Compesa) e do Consórcio Concremat-Engeconsult-Techne-TPF para, no prazo de 15 (quinze) dias contados da ciência desta deliberação, apresentarem as suas eventuais justificativas sobre os indícios de superfaturamento no Contrato CT.OS. 13.6.302 para os serviços de engenharia consultiva ante o subjacente dano ao erário sob o valor de R$ 2.316.274,69 pela aplicação do indevido índice de reajustes de preços, em desacordo com o art. 40, XI, da Lei n.º 8.666, de 1993, a partir do art. 102 da Lei n.º 12.708 (LDO-2013) , de 2012, e da jurisprudência do TCU, a exemplo dos Acórdãos 2.215/2012 e 557/2017, do Plenário;
9.2. enviar a cópia do presente Acórdão, com o Relatório e a Proposta de Deliberação, além da cópia do parecer da unidade técnica, aos seguintes destinatários:
9.2.1. à Companhia Pernambucana de Saneamento (Compesa) e ao Consórcio Concremat-Engeconsult-Techne-TPF (constituído pela Concremat Engenharia e Tecnologia S/A, Engeconsult Consultores Técnicos, Techne Engenheiros Consultores Ltda. e TPF Engenharia Ltda.) , para facilitar as correspondentes manifestações neste processo;
9.2.2. ao Ministério do Desenvolvimento Regional (MDR) , para ciência;
9.2.3. à Comissão Mista de Planos, Orçamentos Públicos e Fiscalização do Congresso Nacional, para ciência; e
9.3. promover, por intermédio da unidade técnica, o célere andamento do presente feito.

Auditoria realizada no âmbito do Fiscobras 2020, com o intuito de suprir lacunas de informações e esclarecer dúvidas sobre atos administrativos praticados na formulação de termo aditivo a contrato referente aos serviços de engenharia consultiva para o gerenciamento, fiscalização, assessoria técnica e elaboração dos programas ambientais das obras de implantação do Sistema Adutor do Agreste Pernambucano (Adutora do Agreste).

3. Interessado: Congresso Nacional.

Ana Arraes (na Presidência).

13.1. Ministros presentes: Ana Arraes (na Presidência), Walton Alencar Rodrigues, Benjamin Zymler, Augusto Nardes, Aroldo Cedraz, Bruno Dantas e Vital do Rêgo.
13.2. Ministra que alegou impedimento na Sessão: Ana Arraes (na Presidência).
13.3. Ministro-Substituto convocado: Marcos Bemquerer Costa.
13.4. Ministros-Substitutos presentes: André Luís de Carvalho (Relator) e Weder de Oliveira.

ACORDAO-COMPLETO-2530721

Acórdão 990/2022 - Plenário

ANDRÉ DE CARVALHO

Trata-se de auditoria realizada no âmbito do Fiscobras-2020, por força do Acórdão 1010/2020-TCU-Plenário, sobre o Ministério do Desenvolvimento Regional (MDR) e a Companhia Pernambucana de Saneamento (Compesa) com o intuito de suprir lacunas de informações e esclarecer dúvidas sobre os atos praticados na formulação do 7º Termo Aditivo ao Contrato CT.OS. 13.6.302 em prol dos serviços de engenharia consultiva para o gerenciamento, fiscalização, assessoria técnica e elaboração dos programas ambientais das obras de implantação do sistema adutor do Agreste Pernambucano (Adutora do Agreste) .
2.	Após o trabalho de campo, o Auditor Federal Marcos José Cavalcanti de Araújo lançou o seu relatório de fiscalização à Peça 141, com a anuência dos dirigentes da SeinfraCOM (Peças 142 e 143) , nos seguintes termos:
	" (...) 2. As obras estão sendo executadas com recursos federais do Termo de Compromisso 239/2011 (TC 239/2011) , por meio do PT 18.544.2084.10F6.0020/2019 - Implantação da Adutora do Agreste no Estado de Pernambuco, no valor de R$ 1.246.763.000,00, e com recursos de contrapartida do Estado de Pernambuco no valor de R$ 138.592.223,00. 
	3. Devido à relevância socioeconômica e ao vulto dos recursos destinados à sua implantação, esse empreendimento já foi fiscalizado pelo TCU nos anos de 2012, 2014, 2016 e 2019.
	4. O Sistema Adutor do Agreste Pernambucano atualmente se encontra em sua primeira etapa de execução, com a implantação de 772 km de tubulações destinados ao atendimento de 23 municípios do estado, para a qual foi celebrado o Termo de Compromisso 239/2011. A segunda etapa - prevista para abastecer ou complementar o abastecimento de água de mais 45 municípios, totalizando 68 entes municipais beneficiados, por meio da execução de 758 km adicionais - ainda não tem o respectivo termo de compromisso em vista, o que hoje impossibilita o estabelecimento de prazo para a conclusão de todo o sistema.
	5. Esse Sistema Adutor terá início com o tratamento da água nas proximidades do seu ponto de captação, que é o Reservatório de Ipojuca no município de Arcoverde/PE. Esse reservatório será abastecido pelo Ramal do Agreste, obra em execução direta pela União responsável pelo transporte de água bruta oriunda do Eixo Leste do Projeto de Integração do Rio São Francisco (Pisf) . Em Arcoverde tem início um complexo de tubulações, que após a conclusão das duas etapas contará com 1.531 km de extensão para abastecer o Agreste do Estado de Pernambuco. 
	6. A União, por meio do extinto Ministério da Integração Nacional (MI) , atualmente sucedido pelo Ministério do Desenvolvimento Regional, e o Estado de Pernambuco, firmaram dois termos de compromisso destinados ao suporte financeiro do empreendimento, que foi incluído no Plano de Aceleração do Crescimento (PAC) : o TC 117/2009 (Siafi 659479) , destinado à elaboração dos projetos básico e executivo da Adutora do Agreste, e o TC 239/2011 (Siafi 668655) , de 22/12/2011, que tem como objeto a implantação da 1ª parte da obra.
	7. O TC 239/2011 foi aprovado pela Portaria 239/2011 e possui valor total de R$ 1.385.355.223,00, sendo R$ 1.246.763.000,00 (90%) correspondentes à parcela a ser repassada pela União e os R$ 138.592.223,00 (10%) restantes relativos à contrapartida estadual. Sua vigência vence em 22/12/2019, já considerados os dois aditivos de prazo emitidos, sendo o último de 10/4/2017. 
	8. Até maio de 2019, conforme Relatório de Acompanhamento (peça 30) a extensão linear total do assentamento dos tubos das adutoras de água tratada em diferentes diâmetros alcançou 71% do total previsto no projeto para a primeira etapa do empreendimento (peça 30, p. 3) . 
	9. O total efetivamente desembolsado aos consórcios construtores até maio/2019 foi de R$ 365.178.429,86, enquanto para os contratos de fornecimento de materiais os pagamentos somam R$ 457.406.600,90 (peça 30, p. 57 a 62) .
	10. Em resumo, considerando-se os dados financeiros consolidados, que incluem serviços e fornecimentos de materiais, apresentados pelo Consórcio Supervisor e Gerenciador da Adutora do Agreste em seu relatório de maio/2019 (peça 30, p. 3) , do valor total previsto de R$ 1,385 bilhão, foi incorrido até a data daquele documento o valor total de R$ 993,67 milhões, equivalente a 72% do total.
	11. Quanto às fontes de recursos, do montante de R$ 1,385 bilhão previsto no TC 239/2011, foram transferidos para a Compesa até o mês de maio/2019, R$ 965,38 milhões da União (77,43% do R$ 1,246 bilhão previsto) e R$ 28,29 milhões do Governo do Estado de Pernambuco (20,41% dos R$ 138,59 milhões previstos) . 
	12. Quanto ao histórico de fiscalizações, em 2012 foram autuados os seguintes processos e prolatados os respectivos acórdãos (todos da relatoria do Ministro Weder de Oliveira) : a) Lote 1: TC Processo 033.511/2012-8 (Acórdãos 374/2015 e 1.889/2015, ambos do Plenário) ; b) Lote 2: TC Processo 033.512/2012-4 (Acórdão 1036/2015-TCU-Plenário) ; c) Lote 3: TC Processo 033.513/2012-0 (Acórdão 1037/2015-TCU-Plenário) ; e d) Lote 4: TC Processo 033.514/2012-7 (Acórdão 1038/2015-TCU-Plenário) .
	13. Das constatações dos trabalhos realizados em 2012, destacam-se: i) sobrepreço decorrente de preços excessivos frente ao mercado; ii) projeto básico deficiente; e iii) objeto sem funcionalidade. Tais irregularidades foram tratadas nos respectivos processos, atualmente arquivados, tendo os respectivos acórdãos finais considerado elididas as irregularidades apontadas durante as auditorias e dado ciência à Compesa quanto à necessidade de manter as diferenças percentuais entre os valores globais dos contratos para cada lote e o valor obtido a partir dos custos unitários do sistema de referência quando da realização de aditamentos. 
	14. A auditoria constante do processo TC Processo 005.578/2014-0 (Acórdão 2742/2014-TCU-Plenário, Ministro Benjamin Zymler) teve por objetivo avaliar, no contexto da fiscalização de subsistemas do Projeto de Integração do Rio São Francisco (Pisf) , a aplicação de recursos federais nas obras da Adutora do Agreste, bem como a compatibilidade entre esses empreendimentos. Dentre as conclusões, destaca-se a incompatibilidade entre os cronogramas de execução da Adutora do Agreste e do Eixo Leste do Pisf, sobretudo do Ramal do Agreste, o que acarretaria a ausência de funcionalidade imediata do primeiro empreendimento.
	15. A auditoria constante do processo TC Processo 014.231/2016-6 apresentou duas constatações: desembolsos em desconformidade com o plano de trabalho e obra paralisada sendo deteriorada por intempéries. As determinações prolatadas no Acórdão 2217/2016-TCU-Plenário, de relatoria do Ministro André de Carvalho, estão sendo monitoradas no TC Processo 009.196/2017-0. 
	16. A última auditoria realizada, TC Processo 008.528/2019-5, apresentou três constatações: 1)  restrição ao caráter competitivo do certame; 2) acréscimos e supressões em percentual superior ao legalmente permitido; e 3) existência de atrasos em etapas que podem comprometer a funcionalidade do empreendimento. Por meio do Acórdão 2803/2019-TCU-Plenário, de relatoria do Ministro André de Carvalho, foram prolatadas determinações e oitivas.
	I.2. Importância socioeconômica 
	17. O Sistema Adutor do Agreste de Pernambuco, a ser implantado em duas etapas, atenderá a região do Agreste do Estado de Pernambuco, que tem sido assolada por longos períodos de estiagem e se encontra em difícil situação de abastecimento d´água, com uma disponibilidade hídrica de apenas 800 m³/hab/ano, enquanto a Organização das Nações Unidas preconiza um mínimo de 1.500m³/hab/ano (peça 30, p. 6-12) . 
	18. Adicionalmente, a pouca água do Agreste, devido à sazonalidade do balanço hídrico, apresenta alto teor de sais. Essa condição a torna inadequada ao consumo humano e reduz sua capacidade de exploração, já que necessita da diluição dos sais a fim de tornar viável a sua utilização. 
	19. Essa deficiência de abastecimento de água compromete o desenvolvimento econômico da região, agrava as condições de saúde da população e impacta negativamente a qualidade de vida dos seus habitantes, resultando em índices de desenvolvimento humano (IDH) desfavoráveis, a ponto de em 2010 estarem no Agreste pernambucano oito dos dez piores IDH do estado, segundo a Agência Estadual de Planejamento de pesquisas de Pernambuco (www.condepefidem.pe.gov.br/web/condepefidem/indice-de-desenvolvimento-humano-municipal-idhm) (peça 30, p. 6-12) . 
	20. Diante dessa situação e da importância socioeconômica relacionada ao abastecimento do Agreste Pernambucano, foi elaborado o projeto do Sistema Adutor do Agreste de Pernambuco, que através do Ramal do Agreste receberá 4,0 m³/s de águas disponibilizadas pelo Eixo Leste do Projeto de Integração do Rio São Francisco. É um empreendimento estruturador para universalizar o abastecimento de água de 68 sedes municipais, 80 localidades urbanas e distritos rurais de uma faixa de 2,5 km ao longo do seu percurso, totalizando a implantação de cerca de 1.531 km de adutoras, que beneficiarão uma população de cerca de dois milhões de habitantes, a um investimento final estimado em R$ 2,5 bilhões (peça 30, p. 6-12) .
	21. Economicamente, o empreendimento do Sistema Adutor do Agreste busca proporcionar garantia hídrica e gerar aumento da oferta de água tratada à região, reduzindo os impactos das secas, os entraves à operacionalização da economia regional, a desigualdade socioeconômica da região em relação ao país e, ainda, os custos governamentais em operações emergenciais de abastecimentos por meio de carros pipa.
	22. A primeira etapa do sistema adutor conta com o termo de Compromisso 239/2011 e atenderá 23 municípios do Agreste Pernambucano. Após a conclusão da segunda etapa, ainda sem termo de compromisso assinado, o Sistema Adutor do Agreste Pernambucano contará com a extensão total de 1.531 km de adutoras de água tratada. 
	23. Na região do Agreste pernambucano, a maioria das sedes municipais possui sistemas de abastecimento de água que funcionam precariamente, não atendendo de forma satisfatória a quantidade e a qualidade de água necessária, enquanto o sistema adutor em implantação fornecerá a garantia de oferta de águas, tanto com as águas disponibilizadas pelo Eixo Leste do Pisf, quanto pela Compesa por meio de alternativas de uso que foram implementadas pela companhia nos últimos anos.
	24. A 2ª Etapa da Adutora do Agreste a ser implantada é parte integrante e significativa das obras do Pisf-Eixo Leste, representando 38% da vazão total destinada para Pernambuco, e levará água para mais de 1 milhão de habitantes em 45 municípios do Agreste de Pernambuco (peças 28 e 30) .
	II. Introdução 
	II.1. Deliberação que originou o trabalho 
	25. Em cumprimento ao Acórdão 1010/2020-TCU-Plenário, da relatoria do Ministro José Mucio Monteiro, realizou-se a auditoria Ministério do Desenvolvimento Regional e Companhia Pernambucana de Saneamento, no período compreendido entre 11/5/2020 e 30/6/2020. 
	26. Juntamente com a relevância social da obra e a alta materialidade envolvida, esta fiscalização foi motivada pela determinação de item 9.3 do Acórdão 2803/2019-TCU-Plenário, relator Ministro André Luiz de Carvalho:
	'9.3. determinar que a unidade técnica promova a aprofundada análise sobre o 7º Termo Aditivo ao Contrato CT.OS. 13.6.302, com o foco na adequabilidade dos preços acordados em confronto com o prazo acrescido, o volume de serviços desenvolvidos no referido período e a suposta renúncia aos reajustes previstos contratualmente, sem prejuízo de promover a adicional análise do feito por outros ângulos para a adequada avaliação do processo, ficando, desde já, autorizada a realização das diligências e das audiências, além das eventuais inspeções, porventura necessárias,'
	II.2. Visão geral do objeto 
	27. O Sistema Adutor do Agreste de Pernambuco é constituído de um sistema adutor de água localizado nas proximidades do Reservatório de Ipojuca, município de Arcoverde/PE, ponto final do Ramal do Agreste e ponto de captação da adutora, a partir do qual tem início um complexo de tubulações com mais de mil quilômetros de extensão e que atenderá a região do Agreste do estado de Pernambuco.
	28. O Ramal do Agreste, obra que está sendo implementada pela União, deriva do Eixo Leste do Projeto de Integração do Rio São Francisco e suprirá as necessidades das duas fases previstas para o sistema adutor, que é de 4m³/s em suas duas etapas. 
	29. As obras do Sistema Adutor do Agreste têm como objetivo abastecer 68 sedes municipais, 80 localidades urbanas e comunidades rurais situadas dentro da faixa de 2,5 km de cada lado da adutora. Essa é a região do estado de Pernambuco mais carente em termos de recursos hídricos, cujos sistemas ali implantados sofrem diretamente com a inconstância do ciclo pluviométrico da região, entrando em colapso com frequência. 
	30. O Sistema proverá água até os reservatórios existentes em cada localidade ou a serem construídos pela Compesa ou, ainda, chafarizes a serem implantados também pela Compesa. Todo sistema será construído e operado pela Compesa de forma direta ou terceirizada. 
	31. As adutoras de água tratada, com extensão total de aproximadamente 1.329 km, já considerando os trechos de aproximadamente 94 km onde serão assentadas tubulações em paralelo, com diâmetros entre 200 mm e 1.200 mm, terão um trecho principal entre a Estação de Tratamento de Água (ETA) em Arcoverde e a Rodovia BR-232, margeando a via vicinal Ipojuca - Mimoso, continuando às margens da citada BR-232 até a cidade de Gravatá. Um segundo trecho abastecerá a cidade de Arcoverde diretamente do Reservatório Pulmão próximo à ETA. 
	32. O Sistema Adutor do Agreste Pernambucano atualmente se encontra em sua primeira etapa de execução, com a implantação de 772 km de tubulações destinados ao atendimento de 23 municípios do estado, para a qual foi celebrado o Termo de Compromisso 239/2011. A segunda etapa, prevista para abastecer mais 45, totalizando 68 municípios, por meio da execução de 758 km adicionais, ainda não tem o respectivo termo de compromisso em vista.
	33. O primeiro plano de trabalho da Adutora do Agreste envolvia três metas, sendo as Metas 1 e 2 referentes à implantação de tubulações de 1.200 mm entre Arcoverde e Gravatá pelo valor total de R$ 1.351.508.000,00, e a Meta 3 relativa à Supervisão e Gerenciamento (R$ 33.847.223,00) , totalizando o valor previsto no Termo de Compromisso de R$ 1.385.355.223,00. Com base nessa estratégia executiva, a Compesa realizou as licitações da primeira etapa de obras para quatro lotes, que contemplavam a captação de água bruta na barragem do Ipojuca, município de Arcoverde, seguida de tratamento e acumulação, bem como do assentamento de adutoras para atender dezessete municípios, a saber: 
	a. Lote 1 - Arcoverde/Caruaru, por meio de estação elevatória de água bruta, adutora e reservatório, módulo da estação de tratamento de água, reservatório de água tratada, adutoras de água tratada e estações elevatórias para atender os municípios de Pesqueira, Sanharó, Belo Jardim, Tacaimbó, São Caetano e Caruaru. Valor de R$ 361.396.969,19, com 127,94 km;
	b. Lote 2 - Arcoverde/Buíque, por meio de estações elevatórias, reservatórios e adutoras de água tratada para Arcoverde, Alagoinha, Venturosa, Pedra e Buíque. Valor de R$ 63.972.381,59, com 89,24 km; 
	c. Lote 3 - Buíque/Iati, por meio de estações elevatórias, reservatórios e adutoras de água tratada para Tupanatinga, Itaíba, Águas Belas e Iati. Valor de R$ 68.974.349,69, com 140,03 km; e 
	d. Lote 4 - Caruaru/Santa Cruz do Capibaribe, por meio de adutoras de água tratada para atender Toritama e Santa Cruz do Capibaribe. Valor de R$ 60.302.844,66, com 61,83 km.
	34. As obras tiveram início em junho de 2013 com as ordens de serviços para os quatro lotes licitados, após a primeira liberação de recursos pelo MI registrada em 20/5/2013 pelo montante de R$ 90.528.797,05. 
	35. Devido à escassez de água em diversos municípios do Agreste, aliada ao fato de as obras dos Lotes 1 a 4 não utilizarem o volume de recursos a ser disponibilizado pelo TC 239/2011, a Compesa propôs ao MI a inclusão da atual Meta 2, Lote 5, que integra a 2ª Etapa do Sistema Adutor do Agreste, sob o referido termo. Assim, em 2013 foi iniciado o processo licitatório do Lote 5 por meio do Regime Diferenciado de Contratações Públicas (RDC) , nos moldes da Lei 12.462/2011. 
	36. Em 2014 foi aprovada a primeira revisão do Plano de Trabalho do TC 239/2011, quando o número de metas passou de três para seis, mas mantendo o valor total de R$ 1.385.355.223,00. A Meta 1 englobou as duas metas do plano anterior com valor reduzido (R$ 1.004.205.190,75) , a Meta 2 consistiu das obras e fornecimentos do Lote 5, a Meta 3 permaneceu relacionada à Supervisão e Gerenciamento, Meta 4 para Controle Tecnológico e Inspeção, Meta 5 para interligação com a Bacia do Jatobá - Tupanatinga e Meta 6 para a Interligação com a Bacia do Jatobá - Ibimirim (adutora do Jatobá) . 
	37. Em 4/3/2015 foi prolatado o Acórdão 374/2015-TCU-Plenário, Ministro Relator Weder de Oliveira, que determinou à Compesa que apresentasse plano de ação elaborado para garantir a funcionalidade da Adutora do Agreste a partir de sua conclusão. 
	38. Em 29/7/2015, pelo Acórdão 1889/2015-TCU-Plenário, Ministro Relator Weder de Oliveira, foi considerada atendida a determinação do Acórdão 374/2015-TCU-Plenário, com relação ao acompanhamento do estado das obras da Adutora do Agreste, o que incluiu a aceitação pelo TCU do Plano de Ação para Obras Emergenciais apresentado pela Compesa durante aquele processo (peça 195 do TC Processo 033.511/2012-8) , o qual explicitava a necessidade de readequação do Plano de Trabalho, principalmente quanto à 'iii) A inclusão de outras obras complementares que permitam o funcionamento da Adutora do Agreste em prazo inferior ao do Ramal do Agreste e que sejam permanentes mesmo com a conclusão do mesmo'. Dentre essas obras, a Compesa explicitou a bateria de poços em Tupanatinga, a adutora suplementar a partir do Reservatório de Moxotó, a conclusão da barragem de Serro Azul, com respectivo sistema adutor, e a reativação da Adutora do Camevô/Ampliação do Prata, alternativas destinadas a produzir vazão suficiente para permitir a operacionalização dos trechos em execução do Sistema Adutor do Agreste mesmo antes da conclusão do Ramal do Agreste.
	39. Em 14/3/2016 foi aprovada a segunda revisão do Plano de Trabalho do TC 239/2011, que, com o mesmo montante geral de R$ 1.385.355.223,00, passou a contar com as sete metas, sendo elas: a. Meta 1 - Obras e fornecimentos dos Lotes 1 a 4, R$ 915.537.613,44; b. Meta 2 - Obras e Fornecimento do Lote 5 (2ª Etapa) , R$ 236.286.095,90; c. Meta 3 - Supervisão e Gerenciamento, R$ 42.709.685,11; d. Meta 4 - Controle tecnológico e Inspeção, R$ 10.150.719,82; e. Meta 5 - Interligação com a Bacia Jatobá - Tupanatinga, R$ 54.45.887,84; f. Meta 6 - Interligação com a Bacia do Jatobá - Ibimirim, R$ 40.794.220,89; e g. Meta 7 - Implantação da Adutora Moxotó/Arcoverde, R$ 85.631.000,00. 
	40. Em 24/8/2016, por meio do Acórdão 2217/2016-TCU-Plenário, Ministro Relator André de Carvalho, determinou-se ao Ministério da Integração Nacional e à Compesa a adoção de providências com vistas a reformular o cronograma de desembolso do Termo de Compromisso 239/2011, uma vez que a liberação de recursos financeiros estava em desacordo com o art. 4º da Lei 11.578/2007.
	41. Em 2016 e 2017 foram licitados e assinados os contratos para os três trechos da Adutora do Moxotó, enquanto os serviços para os poços de Tupanatinga tiveram início em 2017. As obras do Ramal do Agreste, em execução direta pela União, tiveram sua ordem de serviço assinada em 27/2/2018, estando em execução e com previsão de conclusão para fevereiro/2021. 
	42. Até maio de 2019, conforme Relatório de Acompanhamento (peça 30) a extensão linear total do assentamento dos tubos das adutoras de água tratada alcançou 71% do total previsto no projeto do empreendimento, conforme detalhado abaixo juntamente com os respectivos valores previstos e incorridos até o referido mês.
	Tabela 1: Resumo do assentamento de tubulação (...) .
	43. Ressalta-se que os percentuais de assentamentos nos lotes de obras são superiores aos de recursos incorridos porque os lotes, além das tubulações, possuem obras complementares como estações de tratamento e elevatórias, a depender do lote. 
	44. Considerando-se os dados financeiros consolidados para todos os serviços e contratos, inclusive o de supervisão, apresentados pelo Consórcio Supervisor e Gerenciador da Adutora do Agreste em seu relatório de maio/2019 (peça 30, p. 3) , do valor total previsto de 1,385 bilhão, foi incorrido até a data o valor total de R$ 993,67 milhões, equivalente a 66 % do total do empreendimento. 
	II.3. Objetivo e questões de auditoria 
	45. A presente auditoria teve por objetivo realizar inspeção para suprir lacunas de informações e esclarecer dúvidas de atos administrativos praticados na formulação do 7º Termo Aditivo ao Contrato CT.OS. 13.6.302, em atendimento à determinação de item 9.3 do Acórdão 2803/2019-TCU-Plenário, relator Ministro André Luiz de Carvalho.
	46. A partir do objetivo do trabalho e a fim de avaliar em que medida os recursos estão sendo aplicados de acordo com a legislação pertinente, formularam-se as questões adiante indicadas: a) Questão 1: A formalização do 7º termo aditivo ao CT.OS. 13.6.302 atendeu ao art. 65 da Lei 8.666/1993? b) Questão 2: Os principais quantitativos acrescidos após o 7º e o último termo aditivo são condizentes com os apresentados no termo de referência, no contrato e com a execução das obras e se os seus preços estão referenciados em sistemas oficiais ou cotações suficientes? c) Questão 3: O reajustamento de preços ao contrato atendeu os requisitos legais para sua concessão, à luz do art. 40, XI, da Lei 8.666/1993.
	47. A presente auditoria focou o Contrato CT.OS. 13.6.302 (peça 16) , firmado com o Consórcio Concremat/Engeconsult/Projetec/Techne, em 11/9/2013, para prestação de serviços de Engenharia Consultiva para o Gerenciamento, Fiscalização, Assessoria Técnica e Elaboração dos Programas Ambientais das Obras de Implantação do Sistema Adutor do Agreste - Pernambuco. A Inspeção é decorrente do Acórdão 1010/2020-TCU-Plenário (TC Processo 027.962/2019-9) . 
	48. Adicionalmente, em função do encerramento do Contrato CT.OS. 13.6.302, firmado com o Consórcio Concremat/Engeconsult/Projetec/Techne, e da realização de licitação, Edital Compesa 130/2018, para contratação de serviços de engenharia consultiva para o gerenciamento e fiscalização das obras da 1ª etapa do sistema adutor do agreste, foi procedida a análise do índice a ser utilizado para o reajuste para contratação de serviços de mesmo objeto, celebrado em 16/5/2019, com o Consórcio Concremat/Engeconsult/Projetec/Techne, Contrato CT.OS. 19.5.161 (peça 133) .
	II.4. Metodologia utilizada 
	49. Os trabalhos foram realizados em conformidade com as Normas de Auditoria do Tribunal de Contas da União (Portaria-TCU 280, de 8 de dezembro de 2010, alterada pela Portaria-TCU 168 de 30 de junho de 2011) e com observância aos Padrões de Auditoria de Conformidade estabelecidos pelo TCU (Portaria-Segecex 26 de19 de outubro de 2009) . Nenhuma restrição foi imposta aos exames. 
	50. Durante o planejamento e a execução da auditoria, foram obtidas e analisadas as informações relativas aos termos aditivos formalizados ao Contrato CT.OS. 13.6.302, firmado com o Consórcio Concremat/Engeconsult/Projetec/Techne. Para responder as questões de auditoria, foram utilizadas as técnicas de análise documental, confronto de informações e documentos, realizações de cálculos e consulta à legislação, doutrina e jurisprudência do TCU sobre a matéria.
	51. O relatório de auditoria foi elaborado com base nas informações obtidas na fase de planejamento e de execução, a fim de apresentar o objetivo e as questões de auditoria (matriz de planejamento) , a metodologia utilizada, os achados de auditoria (matriz de achados) , as conclusões e a proposta de encaminhamento. 
	52. Os papéis de trabalho utilizados nesta fiscalização contemplam: contratos e aditivos, planilhas orçamentárias, termos de referência, pareceres técnicos e jurídicos que fundamentaram os ajustes, comunicações (ofícios) , relatórios de acompanhamento da obra, dentre outros.
	II.5. Limitações inerentes à auditoria 
	53. Nenhuma restrição foi imposta aos exames. 
	II.6. Volume de recursos fiscalizados 
	54. O volume de recursos fiscalizados alcançou o montante de R$ 66.759.560,54, correspondente ao montante pago pela Compesa por conta do Contrato CT.OS. 13.6.302, firmado com o Consórcio Concremat/Engeconsult/Projetec/Techne, em 11/9/2013, para prestação de serviços de Engenharia Consultiva para o Gerenciamento, Fiscalização, Assessoria Técnica e Elaboração dos Programas Ambientais das Obras de Implantação do Sistema Adutor do Agreste - Pernambuco. 
	II.7. Benefícios estimados da fiscalização 
	55. Entre os benefícios estimados desta fiscalização pode-se mencionar um possível débito imputado pelo Tribunal, sendo o total dos benefícios quantificáveis desta auditoria de R$ 2.316.274,69.
	III. Achados de auditoria 
	III.1. Superfaturamento decorrente de reajustamento irregular 
	Tipificação do achado: Classificação: indício de irregularidade grave que não prejudica a continuidade (IGC) . 
	56. Justificativa de não enquadramento no conceito de IGP da LDO: a irregularidade não se enquadra no inciso IV do § 1º do art. 118 da Lei 13.707/2018 (LDO/2019) por não haver potencialidade de novos danos ao erário materialmente relevantes em relação ao valor total contratado, além daqueles possivelmente já incorridos, tendo em vista o encerramento do contrato em 30/6/2019.
	Situação encontrada: 
	57. Foram identificados indícios de superfaturamento no Contrato CT.OS. 13.6.302 (peça 16) , para contratação de serviços de engenharia consultiva, com potencial dano ao erário no valor de R$ 2.316.274,69 (Evidência 1, peça 130) , decorrente da aplicação de índice de reajustes de preços indevido, em desacordo com o art. 40, XI, da Lei 8.666/1993; com o art. 102 da Lei 12.708/2012 - Lei de Diretrizes Orçamentárias 2013 (LDO 2013) ; e com a jurisprudência do TCU, a exemplo dos Acórdão 2215/2012-TCU-Plenário, rel. Ministro Walton Alencar Rodrigues; 557/2017-TCU-Plenário, rel. Ministro Augusto Nardes; 10.413/2016-TCU-2ª Câmara, rel. Ministro Augusto Nardes; e 2.138/2013- TCU-Plenário, rel. Ministro Aroldo Cedraz. 
	58. O Contrato CT.OS. 13.6.302 (peça 16) foi firmado com o Consórcio Concremat/Engeconsult/Projetec/Techne em 11/9/2013, pelo montante de R$ 36.073.107,80, com vigência inicial de 28 meses. Os serviços contratados são de Engenharia Consultiva, composta predominantemente pela Supervisão das Obras, a qual inclui as atividades de Consultoria Técnica e de Gerenciamento, Fiscalização e Assessoria Técnica - conforme Termo de Referência da Concorrência 1/2013 DRS/CEL (peça 20, p. 57-94) .
	59. Para atualização do referido contrato, a Compesa adotou o índice setorial de reajustamento fornecido pela Tabela de Custo Nacional da Construção Civil e Obras Públicas da Fundação Getúlio Vargas para Projetos, índice da Coluna 78, conforme Cláusula Sétima do referido contrato (peça 16, p. 3) . 
	60. Contudo, à luz do art. 40, XI, da Lei 8.666/1993, esse critério de reajuste não se revela o mais adequado para atualização dos preços dos serviços contratados, tendo em vista o objeto da avença e a existência de índice específico para o serviço contratado: Coluna 39, Consultoria (supervisão e projetos) , também mantido pela FGV. 
	61. Dentre os princípios que regem o sistema brasileiro de licitações, destaca-se o princípio da manutenção do equilíbrio econômico-financeiro do contrato, pelo qual deve ser mantida a relação inicialmente pactuada entre os encargos do particular e a remuneração prestada pelo Poder Público em contrapartida, conforme prescreve o art. 40, XI, da Lei 8.666/1993. 
	62. O referido artigo autoriza o uso de índices setoriais ou específicos no reajuste dos contratos administrativos. Esses índices buscam refletir a variação de preços em uma determinada área da estrutura econômico-produtiva do país. Assim, quando o gestor aplica um desses índices para reajustar uma avença, busca a manutenção do seu equilíbrio financeiro a partir da análise dos efeitos da inflação em certo setor da economia, no qual se situa o objeto do contrato administrativo a ser reajustado.
	63. Assim, existe disponível para a Administração Pública uma pluralidade de índices que podem ser usados como parâmetros para o reajuste dos contratos administrativos, produzidos por instituições consagradas de estatística e pesquisa - para tanto, o gestor deve observar os princípios da legalidade e da economicidade.
	64. Entretanto, no caso em tela, não se procedeu de acordo com os citados princípios. Conforme tabela abaixo, a utilização indevida do índice pode ter gerado dano ao erário, quando se observa que, no período em que ocorreram os reajustes, o índice de Projetos, Coluna 78, cresceu 21,15%, contra um crescimento da ordem de 11,27% do índice para Consultoria, Coluna 39, o qual pode ter configurado um superfaturamento de R$ 2.316.274,69, 84,28% (Evidência 1, peça 130) .
	Índices e valores utilizados e a utilizar entre 2013 e 2019 (...) 
	65. Importante ressaltar que o orçamento base utilizado pela Compesa na Concorrência 1/2013 DRS/CEL (Evidência 3, peça 132) , da qual se originou o Contrato CT.OS. 13.6.302, usou a Tabela de Preços de Consultoria do Sicro - Sistema de Custos Referenciais de Obras do Departamento Nacional de Infraestrutura de Transportes (Dnit) como referência de preços, que utiliza o índice da Coluna 39 (Consultoria) para reajustamento dos custos disponibilizados pelo sistema. 
	66. Convém destacar que, por meio da Instrução de Serviço 4/2012 (Evidência 4, peça 133) , o Dnit estabelece que os índices de reajustamento dos contratos de obras e serviços serão os mensalmente calculados pelo Instituto Brasileiro de Economia da FGV (Evidência 4, peça 133, p. 1) e que os contratos de serviços de Gerenciamento e Supervisão de Obras deverão utilizar o índice de reajuste de Consultoria do INCC da FGV, Coluna 39 (Evidência 4, peça 133, p. 6) . 
	67. Esses índices de reajustamento são mensalmente publicados e disponibilizados no sítio do Dnit (https://www.dnit.gov.br/custos-e-pagamentos/indices-de-reajustamentos-de-obras/indices-dereajustamentos-de-obras-rodoviario/indices-de-reajustamentos-de-obras-rodoviarias) , a exemplo dos índices de reajuste de Consultoria da Fundação Getúlio Vargas de 2013 a 2016 (Evidência 5, peça 134) .
	68. Portanto, os índices de consultoria do INCC da FGV, Coluna 39, mostram-se mais adequados para reajustar os contratos de gerenciamento e supervisão de obras executadas com recursos dos orçamentos da União. 
	69. Ademais, a jurisprudência desta Corte de Contas, exemplificada no Voto do Acórdão 2215/2012-TCU-Plenário, da relatoria do Ministro Walton Alencar Rodrigues (além dos Acórdão 557/2017-TCU-Plenário, rel. Augusto Nardes; 10.413/2016-TCU-2ª Câmara, rel. Augusto Nardes; 2.138/2013-TCU-Plenário, rel. Aroldo Cedraz; 311/2013-TCU-Plenário, rel. Benjamin Zymler; 859/2009-TCU-Plenário, rel. Augusto Sherman; 1.981/2009-TCU-Plenário, rel. Valmir Campelo; 438/2008-TCU-Plenário, rel. Augusto Nardes; 1.891/2008-TCU-Plenário, rel. Raimundo Carreiro; 1.427/2007-TCU-Plenário, rel. Benjamin Zymler; 2.526/2007-TCU-Plenário, rel. Benjamin Zymler; 1.713/2015-TCU-Plenário, rel. Benjamin Zymler; 854/2016-TCU-Plenário, rel. Benjamin Zymler; e 1.497/2017-TCU-Plenário, rel. André de Carvalho) é de que os contratos de gerenciamento e supervisão de obras tratam-se de prestação de serviços de engenharia de natureza consultiva e que, portanto, tais contratos submetem-se a reajustamento anual de preços pelo Custo Nacional de Construção Civil (INCC) , Serviços de Consultoria, Coluna 39, da Fundação Getúlio Vargas:
	' (...) Importa avaliar, para deslinde da matéria, a natureza dos serviços contratados e a forma de remuneração usualmente utilizada pelo mercado. Os contratos em exame têm por objeto a prestação de serviços de 'supervisão, acompanhamento técnico e controle tecnológico das obras civis, do projeto executivo, do fornecimento em montagem de equipamentos mecânicos e elétricos'. 
	Para execução do objeto, devem as contratadas realizar as atividades de: coordenação, planejamento e programação; engenharia de campo; análise de projetos; acompanhamento, supervisão e fiscalização das obras e do fornecimento; instalação e montagem de equipamentos; e aceitação final do empreendimento (peça 52, pp.14-8) . Tais atividades amoldam-se àquelas típicas da engenharia consultiva, em especial a assistência técnica, o gerenciamento de obras e a assessoria especializada. 
	A assistência técnica compreende as atividades de: verificação dos desenhos de fabricação; acompanhamento técnico da construção; montagem de equipamentos e realização de testes; exame da observância das especificações técnicas pelo construtor; preparo de desenhos como construído; e o treinamento do pessoal de operação e manutenção do empreendimento. 
	O gerenciamento encerra as tarefas de coordenação e administração da implantação do empreendimento, em especial: elaboração de planos gerenciais; planejamento, programação e controle físico-financeiro; coordenação técnica e administrativa dos serviços de projetos; assistência aos processos de compra e contratações de bens e serviços; supervisão administrativa de construção, montagem e testes; administração e controle do fluxo de documentos; e coordenação das atividades executivas, técnicas e administrativas. 
	A prestação de assessoria, por sua vez, alcança o fornecimento de informações técnicas relevantes ao contratante, com vista a subsidiar seu processo de decisão, assim como a realização de arbitragem, avaliações e estudos organizacionais relacionados ao empreendimento. 
	Claramente, o objeto contratado ajusta-se à hipótese de prestação de serviços de engenharia consultiva, notadamente no que concerne ao gerenciamento de obra (peça 52, pp. 14-8) .
	(...) Os contratos de engenharia consultiva submetem-se a reajustamento anual de preços, considerado o índice setorial eleito pela Administração; no caso, o Custo Nacional de Construção Civil - Serviços de Consultoria - Coluna 39, da Fundação Getúlio Vargas.'
	70. Adicionalmente, em função do encerramento do Contrato CT.OS. 13.6.302, firmado com o Consórcio Concremat/Engeconsult/Projetec/Techne, e da realização de nova licitação, Edital Compesa 130/2018 (peça 15) , para contratação de serviços de mesmo objeto, em 16/5/2019, foi celebrado novo contrato com o mesmo Consórcio, Contrato CT.OS. 19.5.161 (Evidência 6, peça 135) . Esse novo ajuste não especifica o índice a ser utilizado para o reajuste contratual, conforme se observa em sua Cláusula Sétima (Evidência 6, peça 135, p. 4) . A Solicitação de Reajuste Contratual, de 15/4/2020 (Evidência 7, peça 136) , utiliza o índice de Projetos do INCC da FGV, Coluna 78, para os seus reajustes, o qual fora utilizado no Contrato CT.OS. 13.6.302. 
	71. Diante do exposto, será proposta a oitiva da Compesa para que se manifeste sobre os indícios de superfaturamento decorrente da utilização de índice de reajuste inadequado em desconformidade com o art. 40, XI, da Lei 8.666/1993, o art. 102 da Lei 12.708/2012 - Lei de Diretrizes Orçamentárias 2013 (LDO 2013) e a jurisprudência do TCU, a exemplo dos Acórdão 2215/2012-TCU-Plenário, rel. Ministro Walton Alencar Rodrigues; 557/2017-TCU-Plenário, rel. Augusto Nardes; 10.413/2016-TCU2ª Câmara, rel. Augusto Nardes; e 2.138/2013-TCU-Plenário, rel. Aroldo Cedraz. 
	Conclusão da equipe: 
	72. Foram constatados indícios de superfaturamento no Contrato CT.OS. 13.6.302 (peça 16) , para contratação de serviços de Engenharia Consultiva, com potencial dano ao erário no valor de R$ 2.316.274,69 (Evidência 1, peça 130) , decorrente da aplicação de índice de reajustes indevido de preços, em desacordo com o art. 40, XI, da Lei 8.666/1993, com o art. 102 da Lei 12.708/2012 - Lei de Diretrizes Orçamentárias 2013 (LDO 2013) e com a jurisprudência do TCU, a exemplo dos Acórdão 2215/2012-TCU-Plenário, rel. Ministro Walton Alencar Rodrigues; 557/2017-TCU-Plenário, rel. Augusto Nardes; 10.413/2016-TCU-2ª Câmara, rel. Augusto Nardes; e 2.138/2013-TCU-Plenário, rel. Aroldo Cedraz. 
	IV. Conclusão 
	73. Trata-se de auditoria realizada no Ministério de Desenvolvimento Regional (MDR) e na Companhia Pernambucana de Saneamento (Compesa) , no período compreendido entre 11/5/2020 a 30/6/2020, que teve por objetivo realizar inspeção com o objetivo de suprir lacunas de informações e esclarecer dúvidas de atos administrativos praticados na formulação do 7º Termo Aditivo ao Contrato CT.OS. 13.6.302 e decorre do Acórdão 1010/2020-TCU-Plenário (TC Processo 027.962/2019-9) .
	74. A partir do objetivo do trabalho e a fim de avaliar em que medida os recursos estão sendo aplicados de acordo com a legislação pertinente, conforme mencionado no item II.3, os procedimentos foram definidos para responder a seis questões de auditoria. A partir da execução dos procedimentos, foi registrado um achado de auditoria. 
	75. Foi constatado indícios de superfaturamento decorrente de reajustamento irregular (item I.1, questão 3) . No tocante às demais questões de auditoria, dentro do escopo abrangido pela fiscalização, não resultaram em achados. 
	76. Os indícios de superfaturamento no Contrato CT.OS. 13.6.302 (peça 16) , com violação à legislação e à jurisprudência do TCU estão caracterizados pela constatação da aplicação de índice de reajustes indevido de preços, em desacordo com o art. 40, XI, da Lei 8.666/1993, com o art. 102 da Lei 12.708/2012 - Lei de Diretrizes Orçamentárias 2013 (LDO 2013) e a jurisprudência do TCU, a exemplo dos Acórdão 2215/2012-TCU-Plenário, rel. Ministro Walton Alencar Rodrigues; 557/2017-TCUPlenário, rel. Augusto Nardes; 10.413/2016-TCU-2ª Câmara, rel. Augusto Nardes; 2.138/2013-TCUPlenário, rel. Aroldo Cedraz (item III.1) .
	77. Para o achado III.1 deste relatório de fiscalização, alvitra-se a realização de oitivas da Compesa e da empresa contratada. Por fim, em fase processual posterior, confirmando-se os presentes indícios de irregularidades, vislumbra-se a possibilidade de realizar audiências, citações e/ou determinações. 
	78. Observou-se desproporcionalidade entre o acréscimo no quantitativo de itens (mão de obra e demais itens) no CT.OS.13.6.302-07, Termo Aditivo 7 ao Contrato CT.OS. 13.6.302, e a prorrogação de seis meses do prazo contratual, conforme tabela à Evidência 8, peça 137, p. 3. 
	79. Tomando como exemplo o item 1.1, Coordenador do Contrato, verifica-se que por meio do 7º TA foram adicionados ao contrato 12 meses desse profissional, ao passo que consta na planilha fornecida pela Compesa que a previsão para essa mão de obra é de um profissional por mês. Assim, considerando que o referido termo aditivo prorrogou o contrato por seis meses era esperado que fossem acrescidas 6 unidades dessa mão de obra. 
	80. Situação semelhante é observada nos seguintes itens: Coordenador de Engenharia, Tec. Nível Médio Contabilidade (T4) , Secretaria, e outros itens constantes na tabela à Evidência 8, peça 137, p. 3. 
	81. Importante registrar que não foram identificados, nos pareceres técnicos e jurídicos concernentes ao referido TA, elementos que justificassem essas discrepâncias entre a previsão contratual, a prorrogação de prazo e o acréscimo de mão de obras. 
	82. Dessa forma, por meio do Ofício 2/2020-TCU/SeinfraCOM/Fiscalis90/2020 (Evidência 8, peça 137) , de 8/7/2020, foi questionado à Compesa sobre a desproporcionalidade observada. 
	83. Por meio do OF/COMPESA/DPR/GGR 420/2020 (Evidência 9, peça 138) , 9/7/2020, a Compesa apresentou os esclarecimentos sobre a desproporcionalidade, os quais foram considerados satisfatórios. 
	84. Foi realizada análise dos preços no Contrato CT.OS. 13.6.302, considerando os aditivos celebrados e não foram identificadas irregularidades, conforme planilha (Evidência 10, peça 139) . 
	85. Cabe ainda registrar que as impropriedades relatadas no presente relatório não têm impacto nas contas Ministério do Desenvolvimento Regional (MDR) . 
	86. Entre os benefícios estimados desta fiscalização pode-se mencionar um possível débito imputado pelo Tribunal, sendo o total dos benefícios quantificáveis desta auditoria de R$ 2.316.274,69.
	V. Proposta de encaminhamento 
	87. Ante todo o exposto, submetam-se os autos à consideração superior, propondo: 
	87.1. com fundamento no art. 250, V, do Regimento Interno do TCU, realizar as oitivas: 
	87.1.1. da Companhia Pernambucana de Saneamento (Compesa) e do Consórcio Concremat/Engeconsult/Techne/TPF, para que se manifestem, no prazo de quinze dias, quanto indícios de superfaturamento no Contrato CT.OS. 13.6.302, referente à contratação de serviços de Engenharia Consultiva, com potencial dano ao erário no valor de R$ 2.316.274,69, decorrente da aplicação de índice de reajustes indevido de preços, em desacordo com o art. 40, XI, da Lei 8.666/1993, com o art. 102 da Lei 12.708/2012 - Lei de Diretrizes Orçamentárias 2013 (LDO 2013) e com a jurisprudência do TCU, a exemplo dos Acórdão 2215/2012-TCU-Plenário, rel. Ministro Walton Alencar Rodrigues; 557/2017-TCU-Plenário, rel. Augusto Nardes; 10.413/2016-TCU-2ª Câmara, rel. Augusto Nardes; 2.138/2013-TCU-Plenário, rel. Aroldo Cedraz;
	87.1.2. encaminhar cópia do relatório e da deliberação que vier a ser proferida à Compesa, ao Consórcio Concremat/Engeconsult/Techne/TPF, formado pela Concremat Engenharia e Tecnologia S/A, Engeconsult Consultores Técnicos, Techne Engenheiros Consultores Ltda. e TPF Engenharia Ltda. e ao Ministério do Desenvolvimento Regional (MDR) ."	
É o Relatório.

8.1. Gustavo Vieira de Melo Monteiro (OAB-PE 16.799), entre outros, representando o Consórcio Adutor Agreste - L1;  
8.2. Daniele Gomes Colaço (OAB-DF 46.549), entre outros, representando o Consórcio Concremat-Engeconsult-Techne-TPF.

Não atuou.

AUDITORIA. FISCOBRAS-2020. ADUTORA DO AGRESTE NO ESTADO DE PERNAMBUCO. CONTRATAÇÃO DOS SERVIÇOS DE GERENCIAMENTO E FISCALIZAÇÃO DAS OBRAS. POSSÍVEL DANO AO ERÁRIO PELA IRREGULAR RECOMPOSIÇÃO ECONÔMICO-FINANCEIRA. OITIVA. PROSSEGUIMENTO DO FEITO.

RELATÓRIO DE AUDITORIA (RA)

Secretaria de Infraestrutura Hídrica, de Comunicações e de Mineração (SeinfraCOM).

Trata-se de auditoria realizada no âmbito do Fiscobras-2020, por força do Acórdão 1010/2020-TCU-Plenário, sobre o Ministério do Desenvolvimento Regional (MDR) e a Companhia Pernambucana de Saneamento (Compesa) com o intuito de suprir lacunas de informações e esclarecer dúvidas sobre os atos praticados na formulação do 7º Termo Aditivo ao Contrato CT.OS. 13.6.302 em prol dos serviços de engenharia consultiva para o gerenciamento, fiscalização, assessoria técnica e elaboração dos programas ambientais das obras de implantação do sistema adutor do Agreste Pernambucano (Adutora do Agreste) .
2.	Como visto, o sistema a ser implantado em duas etapas atenderá à região do Agreste do Estado de Pernambuco assolada por longos períodos de estiagem em difícil situação de abastecimento d´água pela disponibilidade hídrica de apenas 800 m³ por habitante/ano em dissonância com o mínimo de 1.500m³ por habitante/ano previsto pela Organização das Nações Unidas.
3.	O volume de recursos financeiros fiscalizados no presente trabalho alcançou o montante de R$ 66.759.560,54, correspondendo ao montante pago pela Compesa no bojo do Contrato CT.OS. 13.6.302 celebrado com o Consórcio Concremat-Engeconsult-Projetec-Techne, em 11/9/2013, sob o montante de R$ 36.073.107,80 para a prestação dos serviços de engenharia consultiva em prol do gerenciamento, fiscalização, assessoria técnica e elaboração dos programas ambientais das obras de implantação do sistema adutor do Agreste Pernambucano (Adutora do Agreste) .
4.	A presente auditoria teria identificado, como principal achado, o indício de superfaturamento pela irregular recomposição econômico-financeira sobre o aludido contrato, com a subsequente tipificação em indício de irregularidade grave sem prejuízo à continuidade do empreendimento (IGC) , a despeito do eventual dano ao erário imputável sob o valor R$ 2.316.274,69. 
5. 	De todo modo, após a análise do feito, a SeinfraCOM propôs a oitiva da Compesa e do Consórcio Concremat-Engeconsult-TechneTPF para apresentarem as suas eventuais justificativas sobre os indícios de superfaturamento no Contrato CT.OS. 13.6.302 para os serviços de engenharia consultiva sob o valor de R$ 2.316.274,69 em função da aplicação do indevido índice para os reajustes de preços, em desacordo com o art. 40, XI, da Lei n.º 8.666, de 1993, a partir do art. 102 da Lei n.º 12.708 (LDO-2013) , de 2012, e da jurisprudência do TCU.
6.	O TCU pode incorporar o parecer da unidade técnica a estas razões de decidir.
7.	Como visto, além da relevância social do empreendimento e da sua elevada materialidade, a presente fiscalização foi realizada em face da determinação proferida pelo item 9.3 do Acórdão 2803/2019-TCU-Plenário.
8.	Ao discorrer, contudo, sobre o aludido achado, a unidade técnica relatou que a Compesa teria atualizado o referido contrato pelo índice setorial de reajuste fornecido pela Tabela de Custo Nacional da Construção Civil e Obras Públicas da Fundação Getúlio Vargas (FGV) para os projetos (índice da Coluna 78) , em conformidade com a Cláusula Sétima do referido contrato, mas esse critério de reajuste não seria o adequado para a suscitada atualização, ante a existência de índice específico para os referidos serviços contratados, como consultoria (supervisão e projetos) , pelo índice da Coluna 39 (também mantido pela FGV) , em desacordo com o art. 40, XI, da Lei n.º 8.666, de 1993, ao estatuir a adoção de índices específicos ou setoriais como critério de reajuste contratual.
9.	Sob esse prisma, a indevida utilização do anunciado índice pode ter resultado em dano ao erário, até porque, no correspondente período dos reajustes, o índice de Projetos (Coluna 78) teria o acréscimo de 21,15% em comparação com o acréscimo de aproximadamente 11,27% no índice para Consultoria (Coluna 39) e, assim, a unidade técnica teria indicado o eventual superfaturamento de R$ 2.316.274,69 no aludido reajuste.
10.	A unidade técnica ressaltou, ainda, que o orçamento base utilizado pela Compesa na Concorrência n.º 1/2013 DRS/CEL, resultando no referido Contrato CT.OS. 13.6.302, teria usado a Tabela de Preços de Consultoria do Sistema de Custos Referenciais de Obras (Sicro) do Departamento Nacional de Infraestrutura de Transportes (Dnit) como referência de preços e, por aí, utilizaria o índice da Coluna 39 (Consultoria) para o reajuste em sintonia com o referido sistema.
11.	A unidade técnica teria apontado, enfim, que a jurisprudência do TCU estaria firmada no sentido de os contratos de gerenciamento e supervisão de obras corresponderem, como regra, à prestação de serviços de engenharia sob a natureza consultiva e esses contratos estariam, pois, submetidos ao reajuste anual de preços pelo Custo Nacional de Construção Civil (INCC) como Serviços de Consultoria (Coluna 39) da Fundação Getúlio Vargas.
12.	Diante, portanto, dos elementos de convicção até aqui obtidos neste processo, o TCU deve determinar a realização da oitiva suscitada pela unidade técnica, sem prejuízo de, adicionalmente, notificar a comissão mista de orçamento no Congresso Nacional. 
Ante o exposto, pugno pela prolação do Acórdão ora submetido a este Colegiado.
	
TCU, Sala das Sessões, em 23 de setembro de 2020.
Ministro-Substituto ANDRÉ LUÍS DE CARVALHO 
Relator